【裁判字號】    90,訴,1692
【裁判日期】    901107
【裁判案由】    返還借款
【裁判全文】
臺灣臺北地方法院民事判決  九十年度訴字第一六九二號
    原        告  台北銀行股份有限公司
    法 定 代理人  丙○○
    訴 訟 代理人  乙○○
                  己○○
    被        告  豪森實業有限公司
    兼法定代理人  丁○○
    被        告  甲○○
                  戊○
    訴 訟 代理人  辛○○
右當事人間請求返還借款事件，本院判決如左：
    主      文
被告豪森實業有限公司、丁○○、甲○○、庚○○、戊○、壬○○應連帶給付原告新
台幣佰萬元，及如附表所示編號（１）、（２）之利息、違約金。
被告豪森實業有限公司、丁○○、甲○○、庚○○應連帶給付原告新台幣壹佰零陸萬
元，及如附表所示編號（３）、（４）之利息、違約金。
訴訟費用由被告豪森實業有限公司、丁○○、甲○○、庚○○、戊○、壬○○連帶負
擔十分之七；餘由被告豪森實業有限公司、丁○○、甲○○、庚○○連帶負擔。
本判決第一項、第二項於原告分別以新台幣壹佰萬元、拾伍萬肆仟元或同面額之台
北市政府建設公債八十六年度債票為被告供擔保後，得假執行。
    事      實
甲、原告方面：
一、聲明：除假執行之擔保金額外，如主文第一、二項所示。
二、陳述：
（一）被告戊○、壬○○（原名：羅文欽）於民國八十八年四月二十日，先後與原告
      簽定保證書，均約定對於被告豪森實業有限公司（下稱豪森公司）對原告現在
      及將來所負之債務，均以新台幣（下同）佰陸拾萬元為限，負連帶清償之責
      任。嗣被告豪森公司於八十九年四月二十五日，分別向原告借款壹佰伍拾萬元
      、壹佰伍拾萬元二筆，借款金額、起迄日、約定利率、繳款日均如附表編號（
      １）、（２）所示，並均約定逾期清償在六個月以內者，按上開利率百分之十
      ，超過六個月者，按上開利率百分之二十計付違約金，且分期攤還，若一期未
      繳視為全部到期。
（二）另被告丁○○、甲○○、庚○○分別於八十九年九月十九、二十日，先後與原
      告簽定保證書，均約定對於被告豪森公司對原告現在及將來所負之債務，均以
      柒佰貳拾萬元為限，負連帶清償之責任。又被告豪森公司復於八十九年九月三
      十日，與原告簽定墊付國內票據借據二份、約定書一份，依墊付國內票據借據
      之約定，被告豪森公司分別在貳佰壹拾萬元、玖拾萬元之限額內，得提供客票
      申請融資借款，約定利息分別按原告基本放款利率加碼年息百分之零點一三、
      零點三三計算，並均約定逾期清償在六個月以內者，按上開利率百分之十，超
      過六個月者，按上開利率百分之二十計付違約金，且分期攤還，若一期未繳，
      視為全部到期。且依約定書第六條第二款之約定，被告豪森公司若經票據交換
      所，公告為拒絕往來戶，該借款債權亦視為全部到期。後被告豪森公司於八十
      九年九月三十日，分別向原告借款玖拾萬元、貳佰壹拾萬元，借款金額、起迄
      日、約定利率、繳款日均如附表編號（３）、（４）所示。
（三）詎被告豪森公司於九十年二月二日，經票據交換所公告為拒絕往來戶，依前述
      被告豪森公司與原告簽定之約定書第六條第二款約定，全部借款債務均視為全
      部到期。被告豪森公司尚積欠原告，如附表編號（１）、（２）、（３）、（
      ４）所示之本金、利息、違約金。爰分別依消費借貸和連帶保證之法律關係，
      請求被告豪森公司、丁○○、甲○○、庚○○、戊○、壬○○連帶給付佰萬
      元，及如附表所示編號（１）、（２）之利息、違約金；被告豪森公司、丁○○、甲○○、庚○○連帶給付壹佰零陸萬元，及如附表所示編號（３）、（４
      ）之利息、違約金。
（四）對被告抗辯所為之陳述：
  １、本件系爭之保證書，係屬於最高限額保證，依最高法院七十七年台上字第九四
      三號判例認為：「保證人與債權人約定就債權人與主債務人間所生一定債之關
      係範圍內之不特定債務，預定最高限額，由保證人保證之契約，學說上稱為最
      高限額保證。此種保證契約如定有期間，在該期間內所生約定範圍內之債務，
      不逾最高限額者，均為保證契約效力所及；如未定期間，保證契約在未經保證
      人依民法第七百五十四條規定終止或有其他消滅原因以前，所生約定範圍內之
      債務，亦同。故在該保證契約有效期間內，已發生約定範圍內之債務，縱因清
      償或其他事由而減少或消滅，該保證契約依然有效，嗣後所生約定範圍內之債
      務，於不逾最高限額者，債權人仍得請求保證人履行保證責任。」核先敘明。
  ２、被告壬○○、戊○對最高限額保證契約終止前，已發生主債務人之債務，仍應
      負保證責任。查被告壬○○、戊○於八十八年四月二十日，簽立最高限額保證
      書，保證凡被告豪森公司對原告，包括總行及所屬各分支機構，現在及將來連
      續發生之票據、借款、墊款、保證、及其他有關債務，包括利息、遲延利息、
      違約金、損害賠償及有關履行上開債務所需之一切費用等，以參佰陸拾萬元為
      限額，保證人願與主債務人即被告豪森公司連帶負全部清償之責。而依保證書
      第六條約定，本件保證書未定有期間，但保證人得隨時以書面文件通知被告終
      止保證契約，對於書面通知到達原告第十五日後，所發生主債務人之債務，毋
      需負保證責任。據此，原告於八十九年八月二十八日，收到被告壬○○、戊○
      終止保證契約之存證信函，依保證書第六條之規定，被告對通知到達第十五天
      ，即八十九年九月十二日後，被告豪森公司所發生之新債務，固已毋須負連帶
      保證責任，惟對八十九年四月二十五日，被告豪森公司所負二筆壹佰伍拾萬元
      之借款，合計參佰萬元，仍應負連帶清償責任。
  ３、被告壬○○、戊○卸任被告豪森公司之董事後，仍同意擔任被告豪森公司借款
      人之連帶保證人。因被告豪森公司於八十八年九月十六日，即變更法定代理人
      為被告丁○○，後被告豪森公司於八十八年九月三十日，向原告辦理額度參佰
      萬元之墊付國內票款，被告壬○○、戊○於被告豪森公司變更法定代理人後，
      仍簽立最高限額保證書，保證對被告豪森公司之債務，負連帶清償責任。
  ４、被告壬○○對於八十九年四月二十五日，被告豪森公司之借款，知情且同意。
      查被告豪森公司於八十八年四月二十日，向原告借款參佰萬元，係作為被告豪
      森公司營運週轉資金，期限一年，於八十九年四月二十日屆期時，並未如期清
      償，直至八十九年四月二十四日，原告同意其按原借款額度，重新訂定借款契
      約後始清償，並隨即於八十九年四月二十五日，動支二筆借款，合計參佰萬元
      。而被告壬○○事前知情，且同意被告豪森公司與原告於八十九年四月二十四
      日，重新訂定借款契約，此有被告豪森公司八十九年四月五日之會議紀錄可茲
      證明。被告壬○○事前知情且同意授權被告丁○○，在參佰萬元之額度內，全
      權處理一切與原告借款事宜。況且，被告壬○○係簽定最高限額保證書，該借
      款被告壬○○是否知情，並不影響該保證責任，被告壬○○、戊○推託不知情
      ，顯係事後為脫免保證責任之卸詞。
三、證據：提出借據、撥款申請書、墊付國內票據借據、撥款通知書、託收客票明細
    表、催告書各二份、保證書三份、台北市票據交換所支票存款戶票據徵信開戶查
    詢簡覆單、約定書、被告豪森公司之會議記錄各一份為證。
乙、被告方面：
一、被告庚○○方面：
（一）聲明：駁回原告之訴。
（二）陳述：被告庚○○確實擔任被告豪森公司之連帶保證人，並於該保證書上簽字
      簽名。
二、被告戊○、壬○○方面：
（一）聲明：駁回原告之訴。
（二）陳述：被告戊○、壬○○確實擔任被告豪森公司之連帶保證人，並於該保證書
      上簽名，被告戊○並提供抵押物作為擔保。但被告豪森公司之負責人，已於八
      十九年十月間，變更為被告丁○○，且被告豪森公司於八十八年四月二十五日
      ，向原告借貸之佰萬元，業已於八十九年四月二十一日清償，被告戊○、壬○○復於八十九年四月間，以口頭方式通知原告銀行大安分行之經理即證人林
      西策，終止對於被告豪森公司之連帶保證責任，被告戊○、壬○○已無連帶保
      證責任可言。嗣被告豪森公司復於八十九年四月二十五日，向原告借貸佰萬
      元，則被告戊○、壬○○對於此事後之借款，自不必負擔連帶保證之責任。另
      被告戊○之前所提供作為擔保之抵押物，亦另外向原告借貸房屋貸款，惟因被
      告豪森公司於八十九年四月二十一日，清償前述借款後，被告戊○要求原告將
      房屋之擔保責任塗銷，原告卻不同意，被告戊○僅得拒絕繳納房屋貸款部分之
      利息。後原告銀行大安分行之職員即證人陳鈞凱通知被告戊○，若被告戊○清
      償房屋部分之貸款利息，即同意被告戊○免除該抵押物之連帶保證責任。是被
      告戊○即分別於八十九年八月十五日、同年十一月十六日，將房屋貸款之利息
      清償。詎證人陳鈞凱又通知被告戊○，原告大安分行之經理即證人林西策，不
      同意被告戊○免除連帶保證責任。後被告戊○、壬○○又於八十九年八月二十
      五日，分別以台北圓山郵局第八四九、八五三號存證信函，通知原告終止對於
      豪森公司之連帶保證責任。
（三）證據：提出台北圓山郵局第八四九、八五三號存證信函、被告豪森公司存摺、
      房屋擔保借款繳息清單各一份、匯款回條聯二份為證。
三、被告豪森公司、丁○○、甲○○方面：
    被告豪森公司、丁○○、甲○○均未於言詞辯論期日到場，亦未提出書狀作何聲
    明或陳述。
    理      由
甲、程序上之事由：
一、本件依兩造簽定之借據第七條約定，合意以本院為第一審管轄法院，則本院自有
    管轄權，核先敘明。
二、本件被告庚○○未於最後言詞辯論期日到場；被告豪森公司、丁○○、甲○○均
    未於言詞辯論期日到場；核均無民事訴訟法第三百八十六條各款所列情形，爰依
    原告之聲請，由其一造辯論而為判決。
乙、得心證之理由：
一、原告起訴主張：被告戊○、壬○○於八十八年四月二十日，與原告簽定保證書，
    均約定對於被告豪森公司對原告現在及將來所負之債務，均以佰陸拾萬元為限
    ，負連帶清償之責任。俟被告豪森公司於八十九年四月二十五日，向原告借用壹
    佰伍拾萬元之借款二筆，約定利息分別按原告基本放款利率，加碼年息百分之零
    點二三、百分之零點六三計算，並約定逾期清償在六個月以內者，按上開利率百
    分之十，超過六個月者，按上開利率百分之二十計付違約金，且分期攤還，若一
    期未繳，視為全部到期。另被告丁○○、庚○○、甲○○分別於八十九年九月十
    九日、同年月二十日，與原告簽訂保證書，約定對於被告豪森公司對原告現在及
    將來所負之債務，均以柒佰貳拾萬元為限，負連帶清償之責任。後被告豪森公司
    於八十九年九月三十日，與原告簽定墊付國內票款借據二份，約定被告豪森公司
    分別於貳佰壹拾萬元、玖拾萬元之限額內，得循環動用票據融資借款，約定利息
    分別按原告基本放款利率，加碼年息百分之零點一三、百分之零點三三計算，並
    約定逾期清償在六個月以內者，按上開利率百分之十，超過六個月者，按上開利
    率百分之二十計付違約金，且分期攤還，若一期未繳，視為全部到期。俟被告豪
    森公司共動用壹佰零陸萬元之借款。詎被告豪森公司於九十年二月二日，經票據
    交換所公告為拒絕往來戶，依約視為借款全部到期，被告豪森公司尚欠原告肆佰
    零陸萬元之借款及利息、違約金。爰依消費借貸和連帶保證之法律關係，請求被
    告等分別連帶給付如主文第一、二項所示金額、利息、違約金等語。
二、被告戊○、壬○○則以：被告戊○、壬○○確實擔任被告豪森公司之連帶保證人
    ，並於該保證書上簽名，被告戊○並提供抵押物作為擔保。但被告豪森公司之負
    責人，已於八十九年十月間，變更為被告丁○○，且被告豪森公司於八十八年四
    月二十五日，向原告借貸之佰萬元，業已於八十九年四月二十一日清償，被告
    戊○、壬○○復於八十九年四月間，以口頭方式通知原告銀行大安分行之經理即
    證人林西策，終止對於被告豪森公司之連帶保證責任，被告戊○、壬○○已無連
    帶保證責任可言。嗣被告豪森公司復於八十九年四月二十五日，向原告借貸佰
    萬元，則被告戊○、壬○○對於此事後之借款，自不必負擔連帶保證之責任。另
    被告戊○之前所提供作為擔保之抵押物，亦另外向原告借貸房屋貸款，惟因被告
    豪森公司於八十九年四月二十一日，清償前述借款後，被告戊○要求原告將房屋
    之擔保責任塗銷，原告卻不同意，被告戊○僅得拒絕繳納房屋貸款部分之利息。
    後原告銀行大安分行之職員即證人陳鈞凱通知被告戊○，若被告戊○清償房屋部
    分之貸款利息，即同意被告戊○免除該抵押物之連帶保證責任。是被告戊○即分
    別於八十九年八月十五日、同年十一月十六日，將房屋貸款之利息清償。詎證人
    陳鈞凱又通知被告戊○，原告大安分行之經理即證人林西策，不同意被告戊○免
    除連帶保證責任。後被告戊○、壬○○又於八十九年八月二十五日，分別以台北
    圓山郵局第八四九、八五三號存證信函，通知原告終止對於豪森公司之連帶保證
    責任云云，資為抗辯。被告庚○○則僅對擔任被告豪森公司之連帶保證人，並於
    該保證書上簽字簽名，予以自認，未提出其他抗辯。被告豪森公司、丁○○、甲○○，則均未於言詞辯論期日到場，亦未提出書狀作何聲明或陳述。
三、兩造不爭執之事實：
（一）原告主張被告戊○、壬○○與原告簽定證書，約定對於被告豪森公司對原告所
      負之債務，以佰陸拾萬元為限，負連帶清償之責任；被告豪森公司於八十九
      年四月二十五日，分別向原告借款壹佰伍拾萬元、壹佰伍拾萬元二筆之事實，
      業據其提出保證書、借據、撥款申請書、撥款通知書為證，亦為被告戊○、壬○○所自認。
（二）原告復主張被告丁○○、甲○○、庚○○與原告簽定保證書，約定對於被告豪
      森公司對原告所負之債務，以柒佰貳拾萬元為限，負連帶清償之責任；被告豪
      森公司於八十九年九月三十日，與原告簽定墊付國內票據借據二份、約定書一
      份，依墊付國內票據借據之約定，被告豪森公司分別在貳佰壹拾萬元、玖拾萬
      元之限額內，得提供客票申請融資借款；被告豪森公司於八十九年九月三十日
      ，分別向原告借款玖拾萬元、貳佰壹拾萬元之事實，復據原告提出墊付國內票
      據借據、撥款通知書、託收客票明細表、借據、保證書為證，核屬相符；且被
      告庚○○並對於保證書上之簽名、蓋章，予以自認。
（三）原告又主張被告豪森公司於九十年二月二日，經票據交換所公告為拒絕往來戶
      ，全部借款均視為全部到期之事實，業據其提出台北市票據交換所支票存款戶
      票據徵信開戶查詢簡覆單為證，亦為被告戊○、壬○○、庚○○所不爭執。
（四）另被告戊○、壬○○抗辯稱，已於八十九年八月二十五日，分別以台北圓山郵
      局第八四九、八五三號存證信函，通知原告終止對於豪森公司連帶保證責任之
      事實，亦據被告戊○、壬○○提出該存證信函，亦為原告所自認，且原告均係
      於八十九年八月二十八日收受。
四、兩造爭執之爭點：
    至原告另主張被告戊○、壬○○應依保證書之約定，對被告豪森公司於八十九年
    四月二十五日，向原告借貸之壹佰伍拾萬元、壹佰伍拾萬元，二筆借款，與被告
    豪森公司連帶負責之部分；則被告戊○、壬○○均否認之；並抗辯稱被告豪森公
    司之負責人，已於八十九年十月間，變更為被告丁○○，且被告豪森公司於八十
    八年四月二十五日，向原告借貸之佰萬元，業已於八十九年四月二十一日清償
    ，被告戊○、壬○○復於八十九年四月間，以口頭方式通知原告銀行大安分行之
    經理即證人林西策，終止對於被告豪森公司之連帶保證責任，被告戊○、壬○○
    已無連帶保證責任，自不必對被告豪森公司，於八十九年四月二十五日，向原告
    借貸之該二筆借款，負擔連帶保證之責任等前揭情詞抗辯之。是本件之爭點，即
    在於：被告被告戊○、壬○○是否應對被告豪森公司，於八十九年四月二十五日
    ，向原告借貸之該二筆借款，負擔連帶保證之責任？
五、關於本件之爭點，分述如下：
（一）經查，依被告戊○、壬○○與原告簽定之保證書本文部分約定：「連帶保證人
      （即被告戊○、壬○○）茲向台北銀行股份有限公司（即原告）保證凡豪森實
      業有限公司對貴行現在（包括過去已發生尚未清償者）及將來連續發生之票據
      、借款、墊款、保證、及其他有債務、均包括利息、遲延利息、違約金、損害
      賠償及有關履行上開債務所需之一切費用等，以佰陸拾萬元為限額，保證人
      願與主債務人連帶負全部清償之責。」另依最高法院七十七年台上字第九四三
      號判例表示：「保證人與債權人約定就債權人與主債務人間所生一定範圍內之
      不特定債務，預定最高限額，由保證人予以保證之契約，學說上稱之為最高限
      額保證。此種保證契約如定有期間者，在該期間內所生約定範圍內之債務，不
      逾最高限額者，均為保證契約效力所及；如未定期間者，於保證契約未經保證
      人依民法第七百五十四條規定終止或有其他消滅原因以前，所生約定範圍內之
      債務，亦同。故在該保證契約有效存在期間內，已發生之約定範圍內之債務，
      縱因清償或其他事由而減少或消滅，該保證契約依然有效，嗣後所生約定範圍
      內之債務，於不逾最高限額者，債權人仍得請求保證人履行保證責任。除有特
      約外，亦無以約定範圍內某特定債務之清償完畢日，作為此種保證契約終期之
      可言。此與一般保證係就主債務人之特定債務為保證，於該特定債務消滅時，
      保證契約即歸消滅者不同。」是依此判例之意旨，被告戊○、壬○○與原告簽
      定之保證書，性質上即屬於未定期限之最高限額保證，被告戊○、壬○○自得
      依民法第七百五十四條規定，隨時通知原告終止對於被告豪森公司之連帶保證
      責任。
（二）次查，本件被告戊○、壬○○抗辯稱，被告豪森公司於八十八年四月二十五日
      ，向原告借貸之佰萬元，業已於八十九年四月二十一日清償，被告戊○、壬○○復於八十九年四月間，以口頭方式通知原告銀行大安分行之經理即證人林
      西策，終止對於被告豪森公司之連帶保證責任；惟原告則否認之。是經本院訊
      問原告銀行大安分行負責處理本件貸款業務之經理即證人林西策，以及職員即
      證人陳鈞凱，證人林西策、陳鈞凱經本院告知刑法偽證罪之處罰後，均具結證
      稱原告銀行並未同意被告戊○、壬○○，於被告豪森公司還清以前之信用貸款
      時，同意被告戊○、壬○○免除本件連帶保證責任；且被告戊○、壬○○並未
      以口頭方式，通知終止對於被告豪森公司之連帶保證責任。此外，被告戊○、
      壬○○並未提出其他有利於己之證據，以證明被告戊○、壬○○確實曾於八十
      九年四月間，以口頭方式通知原告，終止對於被告豪森公司之連帶保證責任，
      是被告戊○、壬○○此部分之抗辯，自不足採。至被告豪森公司於八十八年四
      月二十五日，向原告借貸之佰萬元，雖已於八十九年四月二十一日清償；但
      本件原告請求被告戊○、壬○○連帶負責之部分，係被告豪森公司於八十九年
      四月二十五日，向原告借貸之壹佰伍拾萬元、壹佰伍拾萬元，二筆借款；且被
      告戊○、壬○○係於八十九年八月二十五日，始分別以台北圓山郵局第八四九
      、八五三號存證信函，通知原告終止對於豪森公司連帶保證責任，原告係於八
      十九年八月二十八日收受，此為兩所不爭執，已如前述。則被告戊○、壬○○
      對於終止連帶保證責任生效前，即於八十九年八月二十八日前，亦即被告豪森
      公司於八十九年四月二十五日，向原告借貸之佰萬元借款，負擔連帶保證之
      責任。
六、按借用人應於約定期限內，返還與借用物種類、品質、數量相同之物；民法第四
    百七十八條前段定有明文。本件被告豪森公司所積欠原告如附表所示編號（１）
    、（２）、（３）、（４）之借款，均已屆清償期，此為兩所不爭執，則依首揭
    民法第四百七十八條前段之規定，被告豪森公司自應負擔返還系爭借款之責任。
    次按，保證債務之所謂連帶，係指保證人與主債務人負同一債務，對於債權人各
    負全部給付之責任者而言，此就民法第二百七十二條第一項規定連帶債務之文義
    參照觀之甚明；最高法院四十五年度台上字第一四二六號判例亦著有明文。本件
    被告丁○○、甲○○、庚○○，分別於八十九年九月十九、二十日，與原告簽定
    保證書，均約定對於被告豪森公司對原告現在及將來所負之債務，均以柒佰貳拾
    萬元為限，負連帶清償之責任，則依該保證書以及前述最高法院四十五年度台上
    字第一四二六號判例之意旨，被告丁○○、甲○○、庚○○自應就被告豪森公司
    ，向原告借貸如附表所示編號（１）、（２）、（３）、（４）之借款，與被告
    豪森公司負擔連帶給付之責任。另被告戊○、壬○○均於八十八年四月二十日，
    與原告簽定保證書，均約定對於被告豪森公司對原告現在及將來所負之債務，均
    以佰陸拾萬元為限，負連帶清償之責任。且被告戊○、壬○○係於八十九年八
    月二十五日，通知原告終止對於被告豪森公司之連帶保證責任，則被告戊○、壬○○依保證書，以及前述最高法院四十五年度台上字第一四二六號判例、七十七
    年台上字第九四三號判例之意旨，自應對於終止連帶保證責任前，被告豪森公司
    於八十九年四月二十五日，向原告借貸公司如附表所示編號（１）、（２）之借
    款，與被告豪森公司負擔連帶給付之責任。從而，原告依消費借貸和連帶保證之
    法律關係，請求被告豪森公司、丁○○、甲○○、庚○○、戊○、壬○○，連帶
    給付佰萬元，及如附表所示編號（１）、（２）之利息、違約金；被告豪森公
    司、丁○○、甲○○、庚○○，連帶給付壹佰零陸萬元，及如附表所示編號（３
    ）、（４）之利息、違約金；均為有理由，應予准許。另本件原告陳明願供擔保
    後，請准宣告假執行，核無不合，爰酌定相當之擔保金額，予以准許。
七、據上論結，本件原告之訴為有理由，依民事訴訟法第三百八十五條第一項前段、
    第七十八條、第八十五條第一項但書、第二項、第三百九十條第二項，判決如主
    文。
中      華      民      國    九十      年      十一      月    七    日
                                 民事第六庭法      官  姜悌文
右為正本係照原本作成
如對本判決上訴，須於判決送達後廿日內向本院提出上訴狀
中      華      民      國    九十      年      十一      月    七    日
                                            法院書記官  陳鳳瀴


司法院資訊處製作；財團法人民間司法改革基金會備份。
